臺灣臺北地方法院民事判決　　　　　　99年度重訴字第1359號
原　　　告　蕭秋圓
訴訟代理人　朱瑞陽律師
複 代 理人　蕭盛文
訴訟代理人　蔡文玲律師
複 代 理人　陳凱娟
被　　　告　王惠民
訴訟代理人　陳惠生律師
上列當事人間返還借款事件，本院於中華民國100 年10月14日言
詞辯論終結，判決如下：
    主  文
被告應給付原告新臺幣捌佰伍拾萬壹仟貳佰伍拾元，及其中新
臺幣陸佰捌拾貳萬伍仟元部分，自民國九十九年十月七日起至清
償日止，按年息百分之五計算之利息。
訴訟費用由被告負擔。
本判決第一項，於原告以新臺幣貳佰捌拾伍萬元為被告供擔保後
，得假執行。
    事實及理由
一、原告起訴主張：
  (一)被告為惠隆資訊股份有限公司（下稱惠隆公司）董事長，訴
    外人薛啟天為惠隆公司總經理，原告則為惠隆公司財務長，
    被告及薛啟天所有財務均委託原告處理。另原告於88年12月
    及89年12月間，以新臺幣（下同）2,980,000 元、73,000元
    參與惠隆公司之現金增資，是於89年間共計取得45萬股股份
    ，合先陳明。惠隆公司於88年12月間進行第1 次現金增資2,
    980 萬元，被告欲出資1,490 萬元參與此次現金增資，然因
    自有資金不足，遂委託原告代為籌措資金，原告遂向上隆公
    司借款1,138 萬元作為被告增資股款之一部分。嗣惠隆公司
    復於89年12月間進行第2 次現金增資，被告復欲出資6,433,
    500 元參與此次現金增資，除150 萬元自有資金外，不足部
    分4,933,500 元，亦委託原告代為籌措，原告遂先向上隆公
    司借款433,500 元存入被告帳戶，再向上隆公司借款500 萬
    元轉入意隆公司帳戶，再由意隆公司轉出450 萬元至被告帳
    戶，作為被告參與惠隆公司增資之增資款。故惠隆公司於88
    年及89年間共增資47,044,000元，且被告與薛啟天均出資同
    額，均委託原告代為籌措資金。
  (二)嗣被告及薛啟天乃向惠隆公司借用前述資金，以返還渠等為
    參與惠隆公司第1 次、第2 次增資，委託原告為其向上隆公
    司之借款。由於需籌措約3 千萬餘元返還惠隆公司，因渠等
    等資金不足，遂商請原告出售名下所有惠隆公司股權共計45
    萬股後貸予資金。原告基於雇主情誼，乃同意出售名下惠隆
    公司股權，所得股款計1,365 萬元，貸予薛啟天及被告各1/
    2 ，三方約定所得股款，連同啟隆實業股份有限公司（下稱
    啟隆公司）及意隆實業有限公司（下稱意隆公司）出售之惠
    隆公司股權股款，一起直接匯入薛啟天中國信託商業銀行（
    即改制前之萬通商業銀行）帳戶（帳號：000-000-00000000
    ），並由薛啟天帳戶直接匯款至惠隆公司返還借款，共計籌
    得38,780,000元資金。
  (三)原告出售系爭股票所得股款，乃薛啟天帳戶分別於91年2 月
    6 日、91年3 月20日及91年12月31日提領1,200 萬元、1,00
    0 萬元及21,047,451元，上開金額並分別於91年2 月6 日、
    91年3 月20日、91年12月31日及92年1 月8 日，自薛啟天帳
    戶分別匯款700 萬元、1,000 萬元、11,047,451元及1,000
    萬元至惠隆公司帳戶，作為被告及薛啟天借款之返還。另91
    年2 月6 日剩餘款項中，其中2 百萬元乃匯入被告中國信託
    商業銀行帳戶（帳號000-000-0000000-0 ）供其個人運用。
    兩造口頭成立消費借貸契約後，即將出售股款所得1/2 金額
    ，透過薛啟天帳戶匯入惠隆公司補足增資款或匯入被告帳戶
    ，業已交付借款。原告貸與被告款項後，均有口頭向被告催
    討返還借款，惟被告均置之不理。原告除受有本金6,825,00
    0 元外，更受有利息損害，惟因念及僱主情誼，願僅請求被
    告返還依法定利率即年息5%計算5 年利息息計1,706,250 元
    及本金6,825,000 元合計8,531,250 元借款。原告嗣又以99
    年8 月13日GJTA100066號函催告被告返還借款，被告迄今置
    之不理，顯已逾1 個月以上，自得依民法第474 條規定請求
    被告返還。
  (四)退步言，縱認被告與原告間未存有借款契約，然原告未受委
    任亦無義務，依被告明示之意思，為其利益，將增資款匯入
    惠隆公司作為返還借款增資款，構成民法第172 條之無因管
    理，原告為被告增資所支出之必要及有益費用，依民法第17
    6 條第1 項規定，原告自得請求被告償還其費用及自支出時
    起之利息。為此，爰依兩造間消費借貸、無因管理之法律關
    係提起本訴。並聲明：被告應給付原告8,531,250 元，及其
    中6,825,000 元部分，自支付命令送達翌日起至清償日止，
    按年息5%計算之利息；並願供擔保請求准予假執行。
二、被告則以：上隆公司與惠隆公司皆係由被告與薛啟天共同出
    資創辦，兩公司間資金流轉皆由原告處理，原告係基於職務
    協助主管理財，經手之款項皆為被告與薛啟天所有，與原告
    無涉。且6,825,000 元並非小額，若真有此事，為何無借據
    、還款期限、借款利息、還款擔保等約定？且金錢款項並非
    不可分，被告亦有銀行帳戶，若原告所言屬實，其可逕將該
    筆款項匯至被告帳戶即可，可徵原告所言不實。況若是現金
    增資，股票股款分多次匯入亦不合理，且實務上1 個月內全
    部資金即應到位，增資前後長達1 年多借款亦不合常理；又
    原告所提薛啟天出具之聲明書及原告律師函皆係渠等之片面
    說詞，尚不足證明被告確有向原告借款之事，否認前揭文件
    所述內容之真正等語，以資抗辯。並聲明：原告之訴及假執
    行之聲請均駁回。
三、原告主張被告與訴外人薛啟天因參與惠隆公司現金增資，而
    有資金需求，其出售所有惠隆公司股份45萬股，得款1,365
    萬元，貸予被告及薛啟天各2 分之1 ，被告所借貸6,825,00
    0 元部分，迄未清償等語，惟被告否認借款關係存在，辯稱
    ：原告係基於職務協助主管理財，所經手款項皆伊與薛啟天
    所有，非原告貸予伊之款項等語。經查：
  (一)按稱消費借貸者，謂當事人一方移轉金錢或其他代替物之所
    有權於他方，而約定他方以種類、品質、數量相同之物返還
    之契約，民法第474 條第1 項定有明文。且稱消費借貸者，
    於當事人間必本於借貸之意思合致，而有移轉金錢或其他代
    替物之所有權於他方之行為，始得當之（最高法院98年度台
    上字第1045號裁判意旨足資參考）。再按當事人主張有利於
    己之事實者，就其事實有舉證之責任，民事訴訟法第277 條
    前段亦定有明文。本件原告依消費借貸契約之法律關係請求
    被告返還借款，被告否認借款關係存在，則就兩造間確有成
    立消費借貸契約之事實，依上開法律規定及說明，應由原告
    負舉證責任。
  (二)查原告主張上開兩造間借貸事實及交付借款過程，業據證人
    薛啟天到庭證稱：「（問：是否曾經向蕭秋圓借款？）89年
    惠隆公司第2 次現金增資，由5 千多萬增資到1 億元，準備
    要上新櫃，我跟王惠民現金不足，加上當時公司股東我、蕭
    秋圓、王惠民及馬友樂，只有蕭秋圓不是公司董監事，可以
    釋出股票，蕭秋圓當時是財務長，她知道公司狀況願意幫助
    我及王惠民，所以將她持有惠隆公司的股票出售450 張後，
    將1,365 萬借給我跟王惠民個人，我及王惠民1 人1 半，作
    為我們2 人現金增資的額度；蕭秋圓出售股票不是1 筆出售
    ，是分批銷售，蕭秋圓用我的戶頭，當外人購買蕭秋圓的股
    票，股款直接進到我萬通銀行（現在中國信託）帳戶，如果
    購買者是以現金，就由蕭秋圓將現金存或匯到我戶頭，所以
    我帳戶都有明細；（問：1,365 萬元匯到你戶頭之後，你以
    何方式使用作為公司現金增資的額度？）時間從91年開始，
    總共匯2 次，1 次是700 萬元匯到惠隆公司戶頭，1 次是匯
    1,100 萬，第2 次是92年12月31日匯了2 千多萬到惠隆公司
    戶頭，這2 筆都屬於現金增資款，裡面還包括借款之外我跟
    王惠民個人的資金；（問：為何會出具聲明書？）這是我寫
    的，當時因為99年蕭秋圓提出告訴前曾經問我王惠民一直不
    還錢怎麼辦，我說如果蕭秋圓需要我作證我願意作證，所以
    我才會寫聲明書。這10幾年蕭秋圓有跟王惠民要過錢，但是
    王惠民都不還錢，且他一直換房子，99年7 月股東會時王惠
    民來參與，蕭秋圓去跟王惠民要錢，王惠民帶自稱竹聯幫的
    人員到場，竹聯幫的人還出面跟蕭秋圓說這些事情由他們來
    處理，讓蕭秋圓非常害怕，我覺得雇主對於員工做出這種事
    很不合理，所以我願意幫蕭秋圓作證。91年之後我陸續有些
    利益，我欠蕭秋圓的錢已經都還了；（問：為何約定蕭秋圓
    股款匯到你帳戶，再由你帳戶轉到惠隆公司帳戶？）我與王
    惠民及馬友樂都是公司董事，蕭秋圓是財務長，我們所有與
    銀行往來相關財務都是委託蕭秋圓在處理。因為當時王惠民
    是董事長，我是總經理，為了保護董事長，所以才說將錢放
    在我戶頭，由我這邊集體分配；（問：向蕭秋圓所借款項1,
    365萬元匯入存摺哪幾筆？）89年10月5 日匯入40萬元，89
    年10月30日306 萬元，89年11月14日408 萬元，89年11月29
    日306 萬元，89年12月6 日150 萬元，90年10月12日155 萬
    元，總計1,365萬元；當初是由蕭秋圓委託別人出售她的股
    票，所以匯款的人是蕭秋圓或買股票的人或代理出售股票該
    人所匯我並不清楚；因為事後蕭秋圓都有將這筆錢標示出來
    ，她事後跟我及王惠民對帳時有說；（問：哪幾筆錢匯到惠
    陽公司當作增資款？）我們有製作總表，91年2 月6 日匯入
    惠隆公司700 萬元，91年3 月20日匯入惠隆公司1,000萬元
    ，91年12月31日及92年1 月28日分別匯入惠隆公司新台幣11
    ,047,451元及1,000 萬元，全部的金額裡面還包括我自己的
    現金增資；（問：從何處可以看出何部分屬於王惠民的現金
    增資款？）公司現金增資後，我和王惠民的股份都是1 人1
    半；王惠民就他的股份，他自己完全沒有出現金增資款；就
    該增資股款是被告王惠民委託原告幫他繳款；蕭秋圓的股票
    是第1 次現金增資時買的」等語綦詳（見本院卷第78至80頁
    、第164 至165 頁）。
  (三)按證人為不可代替之證據方法，如果確係在場聞見待證事實
    ，而其證述又非虛偽者，縱令證人與當事人有親屬、親戚或
    其他利害關係，其證言亦非不可採信（最高法院53年台上字
    第2673號判例參照）。證人薛啟天為惠隆公司現任董事長，
    被告則為惠隆公司前任董事長，2 人復共同出資設立惠隆公
    司及上隆公司，此為被告所不爭執，而原告擔任惠隆公司財
    務長，與證人及被告間為上下隸屬關係，相較之下薛啟天與
    被告間之關係更屬密切，渠等間復無何怨隙，證人薛啟天要
    無編造謊言故為不利被告之陳述，而陷己身有涉犯刑事偽證
    罪之風險，況其所證上情同時指證其亦向原告借貸由原告出
    售股款所得1 半即6,825,000 元之情，茍非確有其事，薛啟
    天又豈有虛構借款情節而為不利於己之陳述，堪徵證人薛啟
    天之證詞可信性極高，復且其所證各節並與原告提出之國巨
    律師事務所99年8 月13日GJTA100066號函、薛啟天之中國信
    託商業銀行帳戶存摺內頁及歷史交易查詢報表、被告之中國
    信託商業銀行帳戶歷史交易查詢報表、惠隆公司所有中國信
    託商業銀行帳戶歷史交易查詢報表、傳票、萬通商業銀行存
    摺存款提款單及存款單、惠隆公司股東繳納股款明細表、臺
    北市政府建設局89年2 月27日北市建商二字第89360180號函
    、惠隆公司股東名簿、惠隆公司變更登記表等件（見本院卷
    第24至26頁、第85至92頁、第99至103 頁、第174 至176 頁
    、第192 至19 6頁）互核相符，並無矛盾之處，自可相互為
    佐，其所述各情應屬可採。即依證人薛啟天所證上情，堪信
    原告主張借款予被告等語非虛。從而，兩造間確有消費借貸
    之意思表示合致，原告並已陸續交付6,825,000 元，是兩造
    間自有消費借貸法律關係存在，至屬明確。
  (四)被告雖辯稱：惠隆公司現金增資部分都是伊自有資金，原告
    經手之款項，皆伊與薛啟天的錢，非原告出售股份所得股款
    云云，此為原告所否認，而被告就其上開主張，並未舉證以
    實其說，且證人薛啟天已證稱被告參與惠隆公司現金增資之
    股款，均係來自原告出售所有惠隆公司股份得款借貸而來等
    語詳確在卷，業如前述，被告空言主張伊現金增資股款都是
    自有資金，與原告無關云云，自無可取。
  (五)被告復辯稱：6,825,000 元非小額，真有借款一事，何以無
    借據、還款期限及利息、擔保等約定，足見兩造間並無借貸
    關係云云。惟查，被告為惠隆公司前任董事長，證人薛啟天
    斯時為惠隆公司總經理，原告則為惠隆公司財務長，為被告
    所不爭執，則兩造有主從關係併同事之誼，被告未書立借據
    ，或兩造未約定還款期限、利息及擔保，乃人情之常，被告
    空以上情為辯，不足作為有於被告之證據。
  (六)據上所陳，被告抗辯兩造間無消費借貸關係存在云云，均非
    可採。原告基於消費借貸之法律關係，請求被告返還借款6,
    825,000 元及法定利息1,706,250 元（此部分詳如下述），
    為有理由，業經認定如上。則原告另依民法無因管理之法律
    關係，請求被告返還上述借款及法定利息部分分，即無庸再
    予論列之必要。
四、末按借用人應於約定期限內，返還與借用物種類、品質、數
    量相同之物，未定返還期限者，借用人得隨時返還，貸與人
    亦得定1 個月以上之相當期限，催告返還。民法第478 條定
    有明文。又所謂貸與人得定1 個月以上之相當期限催告返還
    ，非謂貸與人之催告必須定有期限，只須貸與人有催告之事
    實，而催告後已逾1 個月以上相當期限者，即認借用人有返
    還借用物之義務。查本件兩造間之借貸並未約定返還期限，
    徵諸證人薛啟天證稱：這10幾年蕭秋圓有跟王惠民要過錢，
    但是王惠民都不還錢等語，核與原告主張其貸與被告後，均
    以口頭向被告催討返還借款，被告均置之不理等語相符，且
    按原告於90年間貸與被告款項高達6,825,000 元，金額非低
    ，且上述款項陸續於91至92年間匯至被告及惠隆公司帳戶，
    充作增資股款或個人資金使用，亦據證人薛啟天證述在卷，
    衡諸常情原告豈會長達9 年餘均未向被告催討之可能，益徵
    原告主張貸與被告款項後，均有催告被告返還借款一節堪信
    為真。對照證人薛啟天所證：向原告借款約定現金增資完畢
    之後結算剩餘的款項，就陸陸續續還錢等語，則原告至少於
    92年間即以口頭向被告請求返還借款甚明。是原告縱於口頭
    催告時未定1 個月以上期限，惟迄至本件99年9 月29日聲請
    核發支付命令前，已逾1 個月以上期限，被告已負有返還借
    款之義務甚明。再按遲延之債務，以支付金錢為標的者，債
    權人得請求依法定利率計算之遲延利息，民法第233 條亦定
    有明文。被告既尚負欠原告借款本金6,825,000 元，則原告
    請求被告返還借款本金6,825,000 元外，加計5 年之法定遲
    延利息1,706,250 元（計算式：6,825,000 ×5%×5 ＝1,70
    6,250 元），即屬有據。從而，原告請求被告如數清償上開
    借款本金6,825,000 元及加計5 年遲延利息1,706,250 元合
    計8,531,250 元，及其中6,825,000 元部分自支付命令繕本
    送達翌日即99年10月7 日（見本院司促卷）起至清償日止，
    按年息5%計算之利息，揆諸前揭法律規定，為有理由，應予
    准許。
五、綜上所述，原告依消費借貸之法律關係，請求被告應給付8,
    531,250 元，及其中6,825,000 元部分自99年10月7 日起至
    清償日止，按年息5%計算之利息，洵屬正當，應予准許。又
    原告陳明願供擔保聲請宣告假執行，經核尚無不合，爰酌定
    相當擔保金額准許之。
六、本件事證已臻明確，兩造其餘爭點及攻擊、防禦方法暨所為
    之立證，經本院斟酌後，認為均與判決之結果不生影響，爰
    不逐一論駁，併予敘明。
七、據上論結，本件原告之訴為有理由，依民事訴訟法第78條、
    第390條第2項，判決如主文。
中    華    民    國   100    年    10    月    31    日
                  民事第三庭法  官  林惠霞
以上正本係照原本作成
如對本判決上訴，須於判決送達後20日內向本院提出上訴狀。如
委任律師提起上訴者，應一併繳納上訴審裁判費。
中    華    民    國   100    年    10    月    31    日
                            書記官  陳怡如